臺灣新竹地方法院刑事判決　　　　　　　　　　　　　　　九十年度自字第五號
　　自　訴　人　庚○○
　　自訴代理人　林雯澤律師
　　　　　　　　甲○○律師
　　被　　　告　乙○○
　　選任辯護人　李明仙律師
　　　　　　　　耿淑穎律師
　　　　　　　　王彩又律師
右列被告因詐欺案件，經自訴人提起自訴，本院判決如左：
    主  文
乙○○無罪。
    理  由
一、自訴意旨略謂：
（一）被告任職士群建設股份有公司（下稱士群建設公司）擔任董事長一職，於民國
      八十七年八月二十一日透過證人丁○○之引見，向自訴人表明其希望就自訴人
      名下，坐落新竹縣竹北市○○段四三二之八、四三四之五、四三二之二、四三
      四、四三二之三、四三四之二、四四五之一地號等七筆共有土地（下稱系爭土
      地，且為簡便，以下所述之各地號土地雖均坐落新竹縣竹北市○○段，但均僅
      記載號數，就「新竹縣竹北市○○段」則不再贅述）以及附近之鄰地，作整體
      開發興建社區之構想，為鑒於前揭數筆土地因歷經多次繼承分割移轉登記致共
      有人之人數眾多，如欲就前揭數筆土地整體開發，恐因遭受部分共有人反對而
      難以執行，故而商請自訴人代為整合上開土地，向他共有人協調土地開發事宜
      ，並允諾如能成功整合前揭數筆土地，必與自訴人簽訂合建契約，其獲利甚豐
      且有助於宗親鄰里，可謂締造雙贏局面。
（二）自訴人聽信被告之言，隨即展開遊說行動，積極勸說上開土地之各地主出售其
      土地之持分，至八十七年十一月間，共有人中除證人壬○○不願出售共有土地
      持分，其另行與被告訂立合建契約外，餘二十名共有人均授權自訴人與被告訂
      立土地買賣契約，並於八十七年十二月二十八日先行以買賣原因辦理土地產權
      移轉過戶予被告指定之士群建設公司。
（三）查自訴人於八十七年十二月二十八日將系爭土地所有權（含自訴人名下之土地
      ）移轉登記予被告後，被告竟遲遲不與自訴人簽訂合建契約，自訴人此時已心
      生有疑，故頻頻向被告詢問簽訂合建契約之相關事宜，被告自知無法再行逃避
      ，方於八十八年三月一日與自訴人簽訂合建契約。於合建契約第四條、第八條
      及第十條第二款並約定被告於建材、設計等資料備齊後，另立更詳盡之合建契
      約，且待設計圖確定後，應即確定自訴人房屋之選擇。經查，被告早已備齊建
      材及設計資料，且於八十八年六月間即申請核發建築執照，自訴人其後頻頻發
      函催促被告履行簽訂更詳盡之合建契約，並確定自訴人依合建契約應受分配之
      房屋，惟被告均置之不理，由此益顯被告於磋商合建計劃之初始，即具詐騙自
      訴人之意圖。
（四）自訴人屢向被告請求確定自訴人房屋之選擇及另訂更詳盡之合建契約，被告均
      拒不履行，溝通未獲結果，系爭土地上興建之房屋則屆完工期，自訴人就系爭
      土地向地政機關申請土地登記謄本，詎料被告竟已於八十九年七月四日將系爭
      土地及其上之建物所有權全數移轉登記予他人名下，自訴人至此始確知受騙。
（五）觀諸前述被告所為，被告實係以獲利甚豐之合建計劃為餌，詐騙自訴人代為整
      合系爭土地，並將系爭土移轉登記予被告指定之士群建設公司，職故，被告即
      有意圖使第三人即士群建設公司獲有不法利益，而使自訴人受有財產上之損害
      。而自訴人依據合建契約書第二條、第四條之約定，原預計可取得系爭土地約
      九十一點九六坪及其上所興建之房屋，被告竟將系爭土地與其上之房屋全數轉
      賣他人，自訴人不止自身所受財產上之損害甚鉅，尚且牽連其他共有人，被告
      之惡性不可謂不大。
（六）至於被告抗辯其與自訴人間就系爭土地先前曾簽訂土地買賣契約書，且被告業
      已支付買賣價金新台幣（下同）六千三百二十三萬二千七百七十六元一節，多
      與事實不符，悉述如下：
    (1)自訴人與被告間固就系爭土地於八十七年八月二十一日簽訂土地買賣契約，惟
      事後自訴人與被告就系爭土地已於八十八年三月一日另行簽訂合建契約，由簽
      約時點觀之，合建契約簽訂在買賣契約之後，雙方之權利義務自應以合建契約
      為依據。
    (2)被告於八十七年八月二十一日由自訴人代系爭土地共有人二十人簽訂系爭買賣
      契約後，隨即反悔，並將其持有系爭買賣契約書正本三份交付自訴人，惟另向
      自訴人陳明因系爭土地上興建社區之計劃所需經費龐大，而其資金不足，故央
      求自訴人代為週轉墊付該興建計劃所需之經費，被告則可遵守前議，自訴人唯
      恐各共有人信賴其代為處理系爭土地之任務，並為促成土地開發興建計劃而允
      諾之，總計自訴人代被告週轉墊付之金額高達六千零二十四萬九千七百五十六
      元。
    (3)由於被告均係透過證人丁○○前來與自訴人洽談合建計劃，其後並委由證人丁○○全權負責分配整合系爭土地之相關款項，被告辯稱其業已支付自訴人買賣
      價金多達六千餘萬元，然此實係因證人丁○○本身肢體殘障、行動不便，故要
      求自訴人代其至被告之公司領取款項，自訴人於領取後，均全數轉交證人丁○○統籌分配，而自訴人自證人丁○○處所配得之款項，尚且不足清償前述自訴
      人代被告週轉墊付之金額，更遑論已取得系爭土地之對價，被告實係刻意利用
      整合開發土地之繁瑣項目，欲掩飾其詐欺自訴人不法利益之事實。關於被告向
      自訴人借票週轉墊付整合系爭土地款項，均可由證人戊○○代書之證言獲得證
      實，而證人丁○○於本案中受被告委託處理分配整合系爭土地之相關款項，且
      領有被告給付之仲介費用三百萬元，其證詞難免偏頗被告，顯不足採。
    (4)至於八十九年七月二十日同意書（即被證八號）所載「現金流通部分，試算結
      果，庚○○暫欠乙○○現金00000000元」、「四、處理費部分，下次
      再議」部分，係自訴人遭受脅迫下不得已所簽訂，該部分之記載與事實不符。
      查自訴人於合建契約後，已經代被告墊付高達六千多萬元之處理費用，復將系
      爭土地移轉登記於士群建設公司或被告指定之人名下，全部結算結果絕無可能
      係自訴人「暫欠」被告一千多萬元，自訴人並非至愚，倘非當日身受脅迫，為
      求脫身，始有可能於不得已之情況下而簽立該部分條款。且自訴人於本案審理
      中，一再請求被告提出該部分之試算結果及計算方式，皆遭被告飾詞推諉，亦
      徵該兩部分之記載與實際情況不符。退步言之，依自訴人代墊費用金額以觀，
      該部分處理費用顯然超過同意書上所載「暫欠」之一千九百多萬元。再退步言
      之，自訴人簽立該同意書係八十九年七月二十日，惟被告之詐欺行為肇始於八
      十七年間，被告有無詐欺犯行應由八十七年八月起至八十八年間所為作判斷，
      而不得以自訴人有簽立前述同意書即認定本案乃民事糾葛。
二、訊據被告乙○○始終堅詞否認有自訴意旨所指之詐欺犯行，辯稱：
（一）自訴人故意隱瞞雙方簽立合建契約前，自訴人以獲得其他共有人授權為由，曾
      就四三二之八、四三二之二、四三四地號等三筆共有土地，其本人並代理其他
      共有人與被告簽訂每坪土地十七萬元、增值稅由賣方負擔之買賣契約，三筆土
      地之買賣價金分別為二千零七十七萬三千六百四十三元、六百九十一萬六千六
      百七十元、一千五百二十三萬一千七百四十五元，合計共四千二百九十二萬二
      千零五十八元；被告並於同時支付訂金各五百五十四萬一千零六元、二百零七
      萬六千六百七十五元、四百五十七萬一千七百四十三元，合計一千二百十八萬
      九千四百二十四元。嗣後自訴人以各種理由分別於八十七年八月三十一日至八
      十七年十二月三十日向被告請求給付價金，合計被告於此段期間，業已支付買
      買價金四千五百六十六萬元，且被告代為繳納增值稅五百三十八萬三千三百五
      十二元。連同上述訂金合計，被告業已支付六千三百二十三萬二千七百七十六
      元，超過前述三筆土地之買價甚多。
（二）自訴人雖自承收迄上開六千多萬元，但或稱被告透過證人丁○○與自訴人洽談
      合建計劃並委由證人丁○○分配款項，或稱被告向自訴人借票付款，並非單純
      支付予自訴人之價金云云。核其所述，乃故意倒果為因，混淆事實，茲分述如
      下：
    (1)被告在八十七年八月二十一日簽訂買賣契約前，並不認識證人丁○○，反而自
      訴人與證人丁○○係舊識，被告殊無可能委請證人丁○○與自訴人洽談合建事
      宜？更不可能請證人丁○○代為處理數千萬元之分配款。證人丁○○實係受自
      訴人之託負責整合土地後賣給被告，以便賺取其中差價，是以，自訴人與其他
      共有人或其他案外人，例如：劉漢濱、蔡金木、山清建設有限公司（下稱山清
      建設）等之交涉過程，並非被告所能置喙，至於自訴人如何付款給其他人，付
      款給何人更非被告所能知悉。況且本件土地係由出賣人負責繳納增值稅，自訴
      人竟胡亂指稱被告向其借票，又如係借票，則與劉漢濱、山清建設、蔡金木等
      簽約之當事人何以非被告本人？益見自訴人所言不實。
    (2)被告與自訴人於八十八年三月一日簽訂合建契約後，復於八十八年五月十三日
      簽立協議書（即被證五號），由該協議書所載可知：證人丁○○與自訴人同列
      乙方，權利義務相關，而被告係甲方，雙方有對立之關係，乙方有溢領款尚待
      結清給付甲方，足徵自訴人所稱證人丁○○係受被告之託、自訴人未積欠被告
      款項云云，均與事實不符。
    (3)按自訴人所稱被告反悔交還之買賣契約書三份既由自訴人持有，請其提出以資
      比較與被告庭呈買賣契約書間之差異。該差異應在土地每坪之售價不同，自訴
      人持有者應係載明土地每坪二十萬元，與被告所提每坪十七萬元有三萬元之價
      差。本件實情係自訴人為賺取至親之價差，又為顯示自身清高，而索回每坪二
      十萬元之買賣契約書。
（三）如前所述，自訴人以獲得其他共有人授權為由，就四三二之八、四三二之二、
      四三四地號等三筆共有土地，其本人並代理其他共有人與被告簽訂每坪十七萬
      元之買賣契約，價金合計四千二百九十二萬二千零五十八元。迄八十七年十二
      月十九日為止，被告支付之買賣價金（含訂金）已達四千五百七十三萬二千七
      百七十六元，遠超過此三筆土地之賣價，但截至八十七年十二月二十八日僅有
      四三二之八地號土地移轉登記予被告指定之士群建設公司，四三二之二、四三
      四地號土地則遲遲未過戶，自訴人反將非買賣標的之四三四之五地號土地欲移
      轉予被告，被告為減少損失，不得已同意接受，四三四之五地號土地遂與四三
      二之八地號土地同時移轉予士群建設公司，過戶後之八十七年十二月三十日被
      告再給付自訴人一千七百五十萬元，至此，被告合計已給付六千三百二十三萬
      二千七百七十六元。自訴人雖稱八十七年十二月二十八日已將系爭土地以買賣
      原因辦理所有權移轉登記予士群建設公司云云，然實際上僅其中四三二之八地
      號土地係依約過戶，四三四之五地號土地被告係不得已而接受，其餘五筆土地
      當時並未過戶，且除了四三二之二、四三四地號土地被告於八十八年三月一日
      不得已與自訴人簽訂合建契約後，方於八十八年六、七月過戶，其餘四三二之
      三、四三四之二、四四五之一地號等三筆土地迄至自訴人提起本件自訴案後猶
      未過戶，益見自訴人所述嚴重背離事實。
（四）又自訴人就四三二之二、四三四地號土地遲遲未過戶予被告，反稱以每坪十七
      萬元售出不划算，希能改為合建，被告此時已投入大筆資金，為減少損失能使
      資金解套，不得已同意其合建請求，並於八十八年三月一日與自訴人簽訂合建
      契約。但此四三二之二、四三四地號土地價金被告早已支付完畢，自訴人自應
      將土地移轉予被告指定之人故於八十八年六月十四日、八十八年七月十六日在
      被告繳納增值稅三十一萬六千六百三十一元、一百七十五萬二千二百十九元後
      移轉登記完畢，按果如自訴人所稱僅係單純合建，自訴人豈有願於此時移轉土
      地之理。
（五）再被告雖於八十八年三月一日與自訴人簽訂合建契約，自被告立場如自訴人願
      返還買賣價金或溢領款項，則合建亦與買賣無異，但自訴人遲不願返還。嗣於
      八十九年七月二十日，雙方在證人丙○○位於台中之住處達成五點共識，其中
      自訴人依合約合建坪確定為一百三十一點一四三坪，但同意被告可以現金折算
      ，另確認自訴人欠被告一千九百九十四萬四千三百十九元，且證人壬○○合建
      之增值稅二百六十餘萬元因已由被告先行繳納，自訴人亦願共同負擔，合計自
      訴人當欠被告二千二百萬元以上，且自訴人亦同意合建以現金折算下，縱每坪
      以十七萬元計價在自訴人未返還上開欠款前，被告自得主張抵銷，此有同意書
      可證，本件至多僅係民事糾葛。而自訴人至少欠被告二千萬元以上，如自訴人
      主張合建，自應先行返還欠款，豈有賣地於前，繼而取得價款，又主張合建於
      後，又不願返還款項，自訴人算盡自己利益，不知被告如何詐騙、何處詐騙自
      訴人？
（六）依據證人戊○○之證詞，堪認其係受證人丁○○之指揮並依命擬定契約，且證
      人戊○○既稱不知被告付錢之事，則自訴人竟稱被告向自訴人借票週轉墊付整
      合土地所需款項云云，顯係斷章取義。又據證人丁○○證稱，自訴人與被告簽
      訂四三二之八地號等三筆土地買賣契約前，自訴人並未告知被告在二年前自訴
      人家族和劉漢濱曾簽訂合建契約，自訴人家族並先拿到四百多萬元，八十七年
      八月底，自訴人支付九百多萬元之違約金、利息給劉漢濱。此部份支出之費用
      ，倘如自訴人所言應由被告負擔，抑或如證人丁○○所言應由每坪三萬元處理
      費中支付，但自訴人家族先前收受之四百多萬元是否應先返還被告，而非九百
      多萬元均由被告墊款？否則自訴人家族豈非雙重得利？而山清建設向蔡金燦購
      買的地上物權利金共五百萬元，而自訴人庭訊時稱原山清建設地上物權利係其
      所有，證人丁○○亦同此證述，則此部份花費之數百萬元豈能全由被告負擔，
      而列入自訴人代被告墊付之款項中？又證人戊○○代書庭訊時亦稱：四三四之
      六地號土地原登記在被告配偶黃美英名下，後來移轉登記予自訴人之舅舅郭清
      河名下。如被告果要詐欺，豈有將已移轉在自己配偶名下之四三四之六地號土
地，於八十八年七月十六日以後再移轉回自訴人指定之人郭清河名下之理？又
      四三四之六地號土地既已移轉回案外人郭清河名下，自訴人豈能謂被告仍需負
      擔此部份價金，並進而稱登記在郭清河名下係擔保性質，而自訴人向郭清和之
      借款七百萬元亦屬其代被告之墊款？況且本件土地係由出賣人負責繳納增值稅
      ，自訴人竟胡亂指稱士盟建設向其借票繳納增值稅？益見自訴人所言被告向其
      借票週轉墊付六千零二十四萬元云云，乃胡亂湊數，掩飾其與證人丁○○整合
      土地、賣予被告之事實。
（七）本件自始合建之證人壬○○，以及於八十八年五月二十五日退出所謂合建，另
      訂買賣契約書之蘇淑櫻，其中蘇淑櫻於八十八年七月十日、八十八年八月二十
      四日共收到被告給付之三百九十萬元，而本件其他共有人、地主均與被告無任
      何糾葛，何以僅自訴人認有問題？又被告以移轉自己指定之人之土地多寡計算
      價款，超過部分如四三四之六地號土地再移轉回自訴人所指定之人，在在證明
      被告依原買賣契約已付清款項，而雙方所訂合建契約可以現金折現業經自訴人
      同意，簽合建契約時自訴人亦同意分得的房屋在東區等地號，而非現已蓋好之
      西區，另依證人丁○○所言自訴人簽四三二之八地號等三筆土地之買賣契約前
      ，並未告知被告更早之前自訴人家族和劉漢濱有簽訂合建契約，但沒按契約走
      ，自訴人家族要賠劉漢濱錢，加上吳石松地上建物，被告為求和解已先行支付
      七百萬元，則有詐欺犯意者恐係自訴人而非被告又本件仍待處理費計算明確後
      ，方能正確釐清雙方權利義務關係。
三、按犯罪事實應依證據認定之，無證據不得推定其犯罪事實；又不能證明被告犯罪
    者，即應諭知無罪之判決，刑事訴訟法第一百五十四條、第三百零一條第一項分
    別定有明文。又刑法第三百三十九條第一項詐欺罪之成立，以意圖為自己或第三
    人不法所有，以詐術使人將本人或第三人之物交付為要件。所謂以詐術使人交付
    ，必須被詐欺人因其詐術而陷於錯誤，若其所用方法，不能認為詐術，亦不致使
    人陷於錯誤，即不構成該罪，此有最高法院四十六年臺上字第二六○號判例可資
    參照。
四、因本件牽涉情節甚多，爰綜合卷證資料，以時間先後為順序，先將自訴人、被告
    所自承或不爭執之事實經過臚列於次，並將自訴人於九十一年一月四日庭呈之土
    地位置圖以為附圖：
（一）
    (1)八十七年八月十九日，自訴人本人兼壬○○、蘇榮昌、蘇淑櫻代理人（並列賣
      方），就四三二之二地號土地之應有部分，與被告（即買方）簽訂每坪十七萬
      元之買賣契約，但壬○○部分另立合建契約，總價為六百九十一萬六千六百七
      十元，簽約時被告即支付第一期款二百零七萬六千六百七十五元予賣方（見被
      證二號）。
    (2)八十七年八月十九日，自訴人本人兼壬○○、辛○○、蘇榮昌、蘇淑櫻之代理
      人（並列賣方），就四三四地號土地之應有部分，亦與被告（即買方）簽訂每
      坪十七萬元之買賣契約，但壬○○部分亦另立合建契約，總價為一千五百二十
      三萬一千七百四十五元，簽約時被告即支付第一期款四百五十七萬一千七百四
      十三元予賣方（見被證三號）。
    (3)八十七年八月二十日，自訴人本人兼蘇曾貢、壬○○、辛○○等十九人之代理
      人（並列賣方），就四三二之八地號土地全部，與被告（即買方）簽訂每坪十
      七萬元之買賣契約，總價為二千零七十七萬三千六百四十三元，簽約時被告即
      支付第一期款五百五十四萬一千零六元予賣方（見被證一號）。
（二）八十七年十一月五日，蘇曾貢等二十人以買賣為原因，將四三二之八、四三四
      之五地號等二筆土地所有權移轉登記予被告指定之士群建設公司，並於八十七
      年十二月二十八日辦理登記完竣（見自證二號）。
（三）八十八年三月一日自訴人本人兼蘇郭葉、蘇榮基、蘇榮昌、蘇淑櫻、蘇淑麗之
      代理人（均係地主），與被告擔任負責人之士群建設公司，就系爭土地（即四
      三二之八、四三四之五、四三二之二、四三四、四三二之三、四三四之二、四
      四五之一地號等七筆共有土地）之共有部分簽訂合建契約（見自證三號）。
（四）八十八年五月十三日，被告（即甲方）與自訴人、證人丁○○（並列乙方）簽
      訂協議書（見被證五號），該協議書大要為：
    (1)四三二之二、四三四地號等二筆土地因增值稅單已核下，乙方需於五日內完稅
      並用印備件完竣後過戶予甲方。
    (2)四三四之五地號土地甲方需於五日內用印備件完畢，過戶予乙方。
    (3)四三二、四三四之一、四三四之七、四四四地號等四筆土地，倘乙方能促成甲
      方與地主間簽訂各百分之五十合建分配比例之合建契約，且地主自用住宅增值
      稅由乙方負擔時，甲方同意支付八百萬元佣金予乙方，甲方並保留四三四之七
      、四四四地號合建土地地主張知禮之應有權利範圍，無償過戶予乙方。
    (4)四三四之六、四三四之八、四三四之十二、四三二之三、四三四之二、四四五
      之一、四三四之十一地號等七筆土地，待溢領之款項結清始得過戶。
（五）八十八年六月十四日，自訴人、蘇榮昌、蘇淑櫻將渠等對四三二之二地號土地
      之應有部分，移轉登記予士群建設公司。八十八年七月十六日，自訴人、蘇榮
      昌、蘇淑櫻將渠等對於四三四地號土地之應有部分，移轉登記予士群建設公司
      （見被證七號）。
（六）八十九年七月二十日，自訴人、被告、證人丁○○在台中書立同意書（見被證
      八號），在場人有證人丙○○、證人己○○、卓達言，此同意書內容大要如下
      ，但自訴人稱下述第三、四點其遭脅迫而簽立：
    (1)壬○○合建部分增值稅二百六十萬六千七百零六元，被告、自訴人、證人丁○○願共同負擔，證人丁○○負擔部分暫保留。
    (2)自訴人部分依合約同意合建，坪數一百三十一點一四三坪，但可以現金折現，
      待下回再協商。
    (3)現金流通部分，試算結果，自訴人暫欠被告現金一千九百九十四萬四千三百四
      十九元。
    (4)處理費部分，下次再議。
（七）截至自訴人提起本件自訴時，四三二之三、四三四之二、四四五之一地號等三
      筆土地之所有權，均未移轉登記予被告或被告指定之人（見被證六號）。
（八）自前述買賣契約簽訂時起至改簽上開合建契約為止，被告支付款項之流程（見
      被證一、二、三、四號以及九十一年八月二日自訴人訊問筆錄）：
    (1)八十七年八月二十一日，被告支付前述三份買賣契約之第一期款合計一千二百
      一十八萬九千四百二十四元。
    (2)八十七年八月三十一日，被告簽發面額一百五十六萬元之支票。
    (3)八十七年九月三日，被告簽發七百一十萬元之支票。
    (4)八十七年九月十四日，被告以匯款方式，將二筆各六百萬元、二百萬元之款項
      匯入自訴人開設之達欣木箱行之臺灣銀行竹北分行帳戶內。
    (5)八十七年十月三十一日，被告簽發面額五百萬元之支票。
    (6)八十七年十一月四日，被告簽發面額一百六十五萬元之支票。
    (7)八十七年十一月五日，被告以匯款方式，將三百三十五萬元匯入自訴人臺灣銀
      行竹北分行帳戶內。
    (8)八十七年十一月十六日，被告以匯款方式，將一百五十萬元匯入自訴人臺灣銀
      行竹北分行帳戶內。
    (9)八十七年十二月三十日被告簽發面額一千七百五十萬元之支票。
五、單純從前開自訴人、被告所自承或不爭執之事實經過即可得知，自訴人與被告間
    之權利義務關係，並非單純之合建契約：
（一）從上開事實經過四、（一）（八）可悉，被告與自訴人間就系爭七筆土地簽訂
      合建契約前，確實就四三二之八、四三二之二、四三四地號等三筆土地先訂有
      買賣契約，且被告就買賣契約之第一期款業已支付，自訴人亦自承此第一期款
      按其應有部分比例，其已取得二百六十四萬三千零二十四元，且截至提起本件
      自訴前，自訴人並未返還被告（見自訴人補充自訴理由一狀第四項所載）。倘
      八十八年三月一日合建契約簽訂後，自訴人與被告間之真意係完全依照合建契
      約行事，即無買賣價金可言，何以自訴人未將先前領得之買賣價款返還被告，
      此與常情尚非相合。
（二）又依上開事實經過四、（二）所載，系爭土地中四三二之八、四三四之五地號
      等二筆土地之所有權，於八十七年十二月二十八日以買賣為原因辦妥移轉登記
      予被告指定之士群建設公司。查此際被告尚未與自訴人簽訂合建契約，而依據
      當時渠等間業已簽訂之買賣契約，士群建設公司受此移轉登記，於法尚屬有據
      ，縱令嗣後雙方改簽合建契約，亦屬是否應返還予原地主、另為移轉登記之民
      事糾紛而已，自訴人認此部份被告係施用詐術令其移轉所有權，實嫌速斷而不
      可取。且亦如前述，倘合建契約簽訂後，自訴人與被告間之真意係完全依照合
      建契約行事，則先前雙方依買賣契約所為之價金給付、土地過戶自應互為返還
      ，但此二筆土地始終未見自訴人要求被告返還。猶有進者，被告與自訴人訂立
      合建契約後，倘依自訴人所言應以合建契約為雙方權利義務歸屬之依歸，縱使
      自訴人對於已經過戶之土地未及要求返還，但尚未移轉登記之土地自訴人實無
      須再辦理過戶，惟由上開事實經過四、（四）（五）所載，自訴人竟於八十八
      年五月十三日與被告簽訂協議書，約定在五日內將四三二之二、四三四地號二
      筆土地過戶予被告，且自訴人、蘇榮昌、蘇淑櫻確實將渠等對四三二之二、四
      三四地號二筆土地之應有部分，分別於八十八年六月十四日、八十八年七月十
      六日移轉登記予被告指定之士群建設公司。
（三）由上開各情以觀，雖合建契約訂立在後，但衡諸自訴人與被告之真意，應非完
      全以合建契約為拘束彼等間之法律關係。
六、被告與自訴人間除前述買賣契約、合建契約外，依據下列說明，足認已另牽涉到
    處理費、自訴人是否代理被告與他人為法律行為、該等法律行為之效果是否及於
    被告等之範疇，但尚查無被告有何施用詐術之行為：
（一）被告支出款項之流程已如前述，迄八十七年十二月三十日止，被告合計業已支
      付五千七百八十四萬九千四百二十四元，此揭金額與當時仍屬有效之前述三份
      土地買賣契約之總價相較，被告支付之金額實遠遠超過買賣總價款。惟衡諸常
      情，被告係建商，自訴人為地主，而前開買賣契約之標的金額達四千餘萬元，
      絕非小數，而雙方訂約之目的無非係獲取渠等各自所認為之利潤，且於八十七
      年十二月三十日，尚有四三二之二、四三四地號等二筆土地尚未移轉登記予被
      告或其指定之人，殊難想像被告會無故溢付款項，其中必有緣故。
（二）對於被告支付款項部分，自訴人辯稱各該款項之用途與目的並非完全用以支付
      買賣價款，逐一析述如次，且提出支票影本、匯款回條聯、土地買賣契約書、
      讓渡書、地上物移轉契約書等（即自證六號至十號）：
    (1)系爭土地上本有建商即案外人劉漢濱投入資金開發，其後被告欲開發系爭土地
      時承諾願補償案外人劉漢濱之損失，但向自訴人表明資金不足，請求自訴人代
      為週轉墊付款項，故自訴人前後共墊付九百零七萬九千元予案外人劉漢濱，此
      揭數額當應自被告支出款項中扣除。
    (2)被告為整合土地而需購買鄰近之四三二之一、四三四之六地號等二筆土地，遂
      由證人丁○○代理被告之配偶黃美英與此二筆土地之地主蔡木美、蔡清淡、蔡
      慶龍、蔡慶德、蔡金榮簽訂買賣契約書，自訴人則代被告開票墊付八百八十九
      萬九千一百七十四元與上開地主，故有嗣後被告匯款八百萬元之事。
    (3)鄰近之四三二之一、四三二之三地號等二筆土地上已有案外人山清建設與原地
      主簽訂土地買賣契約書並於其上興建地上物，被告為就整筆土地開發，委由證
      人丁○○與山清建設簽訂讓渡書，讓渡價款五百萬元，被告八十七年十月三十
      一日簽發之五百萬元支票即用於此途。
    (4)又被告另向其他土地之地主蔡金燦、蔡金元、蘇玉霞、張知禮、姚榮欽等人購
      買土地，自訴人曾墊付三百八十三萬六千一百十四元，此揭款項亦應扣除，而
      被告於八十七年十一月十六日匯入一百五十萬元部分，亦屬其應支付予姚榮欽
      、蔡金木之土地價款。
    (5)被告固於八十七年十二月三十日支付一千七百五十萬元，但實則自八十七年十
      一月十六日後被告陸續向自訴人借票支付予案外人蘇玉霞、蔡金木、蔡金燦、
      蔡金榮、山清建設等人，且要求自訴人代為墊付土地增值稅，故上開一千七百
      五十萬元用以清償自訴人代為墊付之金額仍嫌不足。
（三）經查，自訴人所提自證六號至十號之支票影本、匯款回條聯、土地買賣契約書
      、讓渡書、地上物移轉契約書等，被告雖供稱不明白真偽，但如前述，選任辯
      護人就自訴人所辯款項之用途已於歷次辯護狀中再為辯解，且被告亦自承其所
      開發之土地已非僅系爭七筆土地，嗣後亦擴及四三二之一、四三二、四三四之
      一四四五、四三二之四、四三二之五、四三二之六、四三四之三、四三四之四
      、四三四之五、四三四之六、四三四之七、四三四之八、四三四之九、四四四
      、四四○地號（見本院九十一年八月二日訊問筆錄），證人丁○○、戊○○亦
      均證稱確有以被告之配偶黃美英名義向其他地主蔡金榮等人訂立土地買賣契約
      、因與案外人劉漢濱解約而需支付九百餘萬元違約金與利息、且向山清建設簽
      訂讓渡書等事實，並表示自訴人所提出之自證六號至十號係實在（見本院九十
      一年四月十六日、五月三日、六月十七日訊問筆錄），是以，此揭證物之真正
      ，已堪確定。
（四）第查，自訴人簽發支票用以墊付案外人劉漢濱之違約金及利息達九百零六萬元
      之多（見自證六號），而依自訴人所稱自訴人家族前與案外人劉漢濱雖曾簽約
      開發系爭土地，但被告已承諾補償劉漢濱之損失，倘若屬實，則被告如何補償
      案外人劉漢濱，與自訴人顯不相涉，且自訴人復陳稱其從被告處真正領得之土
      地買賣價款僅二百六十四萬餘元，為何自訴人願意代被告墊付高達九百餘萬元
      之違約金及利息？其次，證人丁○○、戊○○皆證述嗣後與其他土地之地主洽
      談買賣事宜時，自訴人均一同前往，商妥後由自訴人簽發自己之支票予各該地
      主（見本院九十一年三月四日、四月十六日訊問筆錄），自訴人對此亦自承在
      卷，然經細譯各該土地買賣契約書（見自證九號），向蔡金燦等地主購買土地
      之人乃被告之配偶黃美英，契約書上由證人丁○○具名代理，買賣雙方均與自
      訴人無關，何以自訴人願意代被告墊付此揭價款？又查，山清建設就四三二之
      一、四三二之三地號等二筆土地上雖與原地主簽訂買賣契約書並於其上興建地
      上物，但果如自訴人所言，被告為就整筆土地開發委由證人丁○○與山清建設
      簽訂讓渡價款五百萬元之讓渡書，然此亦與自訴人無涉，被告何須透過自訴人
      將價款交予山清建設？再者，自訴人陳稱：其簽發予地主之支票總金額逾六千
      萬元，其中一部份資金發生缺口時由其代墊，其他是票據快到期時證人丁○○
      通知被告，被告再叫其去領支票，由其代墊的情形被告會先告知資金不足，八
      十七年十月其第一次代墊，金額約一百八十萬元，同年十月三十一日被告即透
      過證人丁○○的戶頭匯入其帳戶五百萬元，第二次是八十七年十一月代墊約一
      千七百萬元，被告在八十七年十二月匯入其帳戶一千七百多萬，至八十八年三
      月為止，其又代墊數次，代墊金額為一千多萬元，嗣後被告於八十八年八月將
      土地（即四三四之六地號土地）過戶予其舅舅郭清河時，其與被告就此六千多
      萬元已兩不相欠，剩下其和被告合建轉換為土地一百三十一點一四三坪尚未取
      得（見本院九十一年八月二日訊問筆錄）。則自訴人所稱代墊之金額甚多、次
      數非少，其與被告復無親故，何須將己身之利害置於此境？上述各情，實非自
      訴人所稱：「因為這些地很複雜，共有人很多，之前被告有跟我說他資金有點
      不足，另外我想這些地如果整合成功，對別人好對我也有好處，且其他地主如
      張家、蘇家其他人，以前和我有些是鄰居，有些和我父親認識而有交情，如果
      土地無法整合，我開出去的票可以拿的回來，基於這二點我才開我的票」等語
      所能合理解釋。從而，自訴人就上開各點為何參與如此之深，倘能究明，方得
      解開前述被告何以支付逾買賣總價款之疑團，亦始能探明後續其與被告爭執甚
      烈之所在。
（五）被告堅稱其就各該土地款實際上係每坪支付二十萬元，但其中三萬元是處理費
      ，且自訴人和證人丁○○是一起整合土地，並從中賺取處理費。自訴人則僅坦
      認聽被告和證人丁○○說過一坪有三萬元之處理費來處理相關土地，被告亦曾
      對其表示可以賺取，但其自認對土地不熟，母親也不同意，故未應允。惟查：
    (1)八十八年五月十三日被告與自訴人、證人丁○○簽訂之協議書（即被證五號）
      ，其上之第三條業已載明：倘自訴人與證人丁○○就四三二、四三四之一、四
      三四之七、四四四等四筆土地，能促成被告與地主間簽訂各百分之五十合建分
      配比例之合建契約，且地主自用住宅增值稅由自訴人與證人丁○○負擔時，被
      告同意支付八百萬元佣金予自訴人及證人丁○○，甲方並保留四三四之七、四
      四四地號合建土地地主張知禮之應有權利範圍，無償過戶予自訴人及證人丁○○，自訴人亦自承此協議書確屬實在。是以，自訴人辯稱未思及藉由仲介、整
      合土地，從被告處賺取處理費，已非實在。
    (2)證人戊○○證稱：證人丁○○曾告以被告一坪是買二十萬，地主是一坪賣十七
      萬，其中就是可以拿到的好處，證人丁○○亦經常對自訴人說土地開發後會有
      何好處（見本院九十一年四月十六日訊問筆錄）。證人即自始參與本件龐大之
      土地開發案之土地仲介丁○○，亦證稱：其認識自訴人在先，之後始認識被告
      乙○○，自訴人與被告間曾訂立一坪二十萬之買賣契約，但因土地處理過程太
      複雜，倘若是一坪二十萬元且要求地主出錢將土地問題處理乾淨，怕地主心有
      不甘，所以再訂每坪十七萬元的契約，處理費為三萬元，如處理土地有剩餘則
      歸處理之人所有，之後因為自訴人也有中人的角色，對於張家、蔡家、自訴人
      代理以外其他蘇家等地主而言，其與自訴人均為該等地主之中人，故其與自訴
      人曾有默契，土地處理費一坪三萬元如有剩餘二人對分，但不含自訴人本人名
      下的土地部分，處理費尚未會算（見本院九十一年三月四日、六月十七日訊問
      筆錄）。又自訴人與被告於八十九年七月二十日所簽立之同意書中（即被證八
      號）第四點亦載明（此同意書第四點尚屬可採之理由詳後述）：「處理費部分
      下次再議」。觀諸此二位證人所言與同意書所載，再佐以嗣後其他張家、蔡家
      等地主洽談買賣事宜時，自訴人均一同前往，且簽發自己之支票予各該地主，
      自訴人並先支付九百餘萬元之違約金及利息予案外人劉漢濱，且從中交涉向山
      清建設讓渡土地、地上物等情，堪信自訴人確如被告、證人丁○○所言，已非
      單純之地主，而係與證人丁○○一起仲介、整合土地後交予被告開發，且就處
      理費之細節（例：何種應予列計、列計範圍等），尚有待自訴人與被告、丁○○再行會算。準此，即可合理解釋為何自訴人就前述六、（四）所載各情參與
      之深，甚且以己之支票先行支付巨額款項，實係因自訴人此際已具有仲介之角
      色，已為相當之整合土地工作，而被告開發之土地範圍因自訴人、證人丁○○
      整合結果更加擴大，相關有待處理之地上物、交換分割、先前合建之違約金等
      糾紛亦隨之出現，被告前開支付款項之目的與用途亦因此混雜未明，而有待逐
      一釐清。
（六）承上所述，自訴人就前述六、（四）所載各情參與之程度甚深，係因自訴人已
      具仲介角色，負有整合土地之任務；然被告對此則辯稱與案外人劉漢濱、山清
      建設、蔡金木等人合意解約、讓渡、買賣之事，一概與其無關，因而所生之費
      用不應由其支付，並以其未在相關契約上簽名資為抗辯。經查，此揭相關契約
      、讓渡書之締結，自訴人自承其參與洽商過程、甚且墊付相關費用，而觀之書
      面契約（即自證九至十一號）則均由證人丁○○具名，則此部份之爭議要屬被
      告有無授權自訴人、證人丁○○代理其與他人為上開法律行為、該等法律行為
      之效果是否及於被告之民事糾葛，尚無任何證據足以認定被告有何施用詐術。
      惟由此亦可得佐證為何自訴人、被告對於八十九年七月二十日之同意書（即被
      證八號）中所載「現金流通部分，試算結果，庚○○暫欠乙○○現金0000
      0000元」爭執如此激烈，實係因自訴人與被告對渠等間民事法律關係認定
      有異矣。
七、八十九年七月二十日之同意書（即被證八號）堪信為真正：
    自訴人對此同意書雖辯稱部分條文其遭脅迫而簽署，但證人即簽立同意書時之在
    場人丁○○、丙○○、己○○均結證稱並無脅迫之情形，查渠等與自訴人、被告
    均無恩怨，當不致於冒偽證之嫌而故意構陷，渠等所證，即屬可採。從而，此揭
    同意書所載，堪信確為當時被告、自訴人、證人丁○○會算後所得之結論，即：
    被告與自訴人願意共同負擔壬○○合建部分之增值稅二百六十萬六千七百零六元
    ；自訴人依合約同意合建，坪數一百三十一點一四三坪，得以現金折現，待下回
    再協商；現金流通部分，試算結果，自訴人暫欠被告現金一千九百九十四萬四千
    三百四十九元；處理費部分，下次再議。從而，被告主張抵銷之抗辯，並非無據
    。
八、綜合上述，被告與自訴人間之法律關係，已從最初之買賣契約，演變為揉合了合
    建契約、是否有權代理、類似佣金之處理費契約等之複雜之民事法律關係，但演
    變歷程中，本院實查無被告有何施用詐術之行為，且被告主張抵銷之抗辯，於法
    亦屬有據，自訴人雖未能依約取得合建之房屋土地，但尚屬渠等間之民事糾紛而
    已。此外，復查無其他足可證明被告有犯詐欺罪之積極證據，揆諸前揭說明，自
    應為被告無罪之諭知，以免冤抑。
據上論斷，應依刑事訴訟法第三百四十三條、第三百零一條第一項，判決如主文。
中      華      民      國      九十一      年    九    月    二十三    日
                                臺灣新竹地方法院刑事第一庭
                                    法  官  李  珮  瑜
右正本證明與原本無異。
如不服本判決，應於判決送達後十日內向本院提出上訴狀（應附繕本），上訴於臺灣
高等法院。
                                    書記官  龔  紀  亞
中      華      民      國      九十一      年    九    月    二十三    日
